臺灣高等法院高雄分院刑事判決　　　　94年度上訴字第1392號
上　訴　人
即　被　告　甲○○
選任辯護人　曾慶雲　律師
上列上訴人因違反臺灣地區與大陸地區人民關係條例等案件，不
服臺灣屏東地方法院94年度訴字第276 號中華民國94年8 月22日
第一審判決（起訴案號：臺灣屏東地方法院檢察署93年度偵字第
4602、5225 號）， 提起上訴，本院判決如下：
    主  文
原判決撤銷。
甲○○共同連續違反不得使大陸地區人民非法進入臺灣地區之規
定，累犯，處有期徒刑壹年陸月。
扣案之載有「大陸之旅、婚姻仲介、十萬包成、任君挑選、包君
滿意、甲○○」之名片壹紙沒收。
    事  實
一、甲○○曾於民國（以下同）90年間，因犯賭博罪，經台灣屏
    東地方法院以90年度潮簡字第233 號判處有期徒刑3 月確定
    ，於90年11月6 日易科罰金執行完畢，猶不知悔改，復與大
    陸地區人士自稱余愛國之不詳年籍成年男子，共同基於偽造
    文書及使大陸地區人民非法進入臺灣地區之犯意聯絡，明知
    同有共同犯意聯絡之李良、林文光2 人，又與有偽造文書犯
    意聯絡之大陸地區女子林鳳玲、陳銀秀（均為福建省人，均
    已強制遣返出境，另為緩起訴處分）間，實際上並無結婚真
    意，為使林鳳玲、陳銀秀來台非法打工，竟於：
（一）92年7 月14日，由甲○○以提供往返大陸地區之食宿、交
  　　通費用及另給新台幣（下同）3 萬元之代價，安排李良至
    　大陸地區，再由余愛國安排於92年8 月4 日在大陸地區福
    　建省福州市民政局與林鳳玲辦理結婚登記，並至福建省福
      州市公證處辦理公證後，於同年月6 日返台，再由李良於
    　92年8 月27日，持福建省福州市公證處製作之「結婚證明
    　書」，至財團法人海峽交流基金會（下稱海基會）辦理認
    　證，取得海基會依前開公證書出具之證明書後，嗣即於92
      年8 月29日，持前開證件至屏東縣萬巒鄉戶政事務所填具
    　結婚登記申請書，申請辦理李良與林鳳玲結婚之戶籍登記
  　　，致使該戶政事務所不知情之承辦公務員，將「李良與林
    　鳳玲於92年8 月4 日結婚」之不實事項，登載於其職務上
  　　制作之戶籍謄本及戶口名簿上，並據此核發配偶欄為林鳳
  　　玲之不實登記之李良國民身分證給李良，足以生損害於屏
    　東縣萬巒鄉戶政事務所對於戶政資料管理之正確性。李良
    　取得國民身分證等資料後，即於92年9 月10日持前開不實
    　登載之戶口名簿、戶籍謄本及國民身分證前往屏東縣警察
    　局內埔分局萬巒分駐所行使，並填具「大陸地區人民進入
  　　台灣地區保證書」辦理對保，承辦之員警發現可疑，乃於
    　該保證書之簽註意見欄上，註明保證人李良無正常長期性
      職業，且以殘障津貼2,000 元及打零工為營生，其保證能
      力有疑問，且保證人之居所非其本人所有房屋等意見。嗣
      李良仍於92年9 月30日，委託不知情之黃俊淵，持上開不
      實之結婚公證書、海基會證明書、戶籍謄本、國民身證影
      本等資料，並填具「大陸地區人民進入台灣地區旅行證申
      請書」，向內政部警政署入出境管理局（下稱境管局）以
      配偶來台探親為由，申請大陸地區女子林鳳玲入境，而行
      使上開登載不實之文書，並致境管局該管公務員不知有偽
      而於上開旅行證申請書之公文書上記載「92年8 月4 日結
      婚」之不實事項，足以生損害於境管局對於大陸地區人士
      入出境管理之正確性。嗣經境管局實質審查後，仍發給林
      鳳玲入境台灣地區許可證，旋林鳳玲即持上開入境許可證
      1 紙，以團聚為由，於92年12月13日由高雄國際機場入境
      台灣地區，並於入境後，至亦從大陸地區嫁來台灣地區之
      姊姊林鳳雲位於高雄縣大寮鄉林厝83巷24號之婆家暫住。
      迄於92年12月26日、93年3 月15日、93年6 月14日及93年
      9 月12 日 ，李良復4 次會同林鳳玲至屏東縣警察局內埔
      分局萬巒分駐所辦理流動人口登記，並致承辦警員在4 張
      流動人口登記聯單之公文書上4 次登載李良（誤載為李涼
      ）與林鳳玲係夫妻之不實事項，足以生損害於警察機關對
      於流動人口之管理。嗣因承辦員警於93年9 月26日13時許
      ，通知李良到案詢問，始查知上情，嗣並由李良配合聯絡
      稱警方要查流動人口，始於同年月30日下午1 時20分許，
      在屏東縣萬巒鄉○○路33之5 號前查獲林鳳玲。
（二）92年12月13日，由甲○○以提供往返大陸地區之食宿、交
  　　通費用及另給1 萬2,000 元之代價，安排林文光至大陸地
      區，再由余愛國安排於92年12月18日在大陸地區福建省寧
      德市民政局與陳銀秀辦理結婚登記，並至福建省寧德市公
      證處辦理公證後，於同年月20日返台，再由林文光於93年
  　　月5 日，持福建省寧德市公證處製作之「結婚公證書」至
　 　 海基會辦理認證，取得海基會依前開公證書出具之證明書
　 　 後，未在台灣地區戶政機關辦理結婚登記，即於93年3 月
　 　 19日，至屏東縣警察局內埔分局萬巒分駐所填具內容不實
　 　 之「大陸地區人民進入台灣地區保證書」1 紙予負責承辦
　    之該管公務員辦理對保，致使承辦之公務員，將「林文光
　　  與陳銀秀係夫妻關係」之不實之事項登載於公文書即該保
　　  證書之簽註意見欄上，足以生警察機關對大陸地區人士來
　　  台管理之正確性。嗣林文光復於93年3 月23日，委託不知
　　  情之張莉莉，持上開不實之大陸地區人民進入台灣地區保
　　  證書及結婚公證書、海基會證明書、戶籍謄本等資料，並
　　  填具「大陸地區人民進入台灣地區旅行證申請書」，向境
  　　管局以配偶來台團聚為由，申請大陸地區女子陳銀秀入境
   　 ，而行使上開登載不實之文書，並致境管局該管公務員不
      知有偽而於上開旅行證申請書之公文書上記載「92年12月
      18日結婚」之不實事項，足以生損害於境管局對於大陸地
      區人士入出境管理之正確性。嗣經境管局實質審查後，仍
    　發給陳銀秀入境台灣地區許可證，旋陳銀秀即持上開入境
      許可證1 紙，以團聚為由，於93年8 月7 日由高雄國際機
      場入境台灣地區，並於入境後，至高雄縣岡山鎮找尋亦從
      大陸地區嫁來台灣地區之不知情之同村友人林仕欽，再由
      林仕欽介紹陳銀秀至其不知情之表姊游歲美（亦係由大陸
      地區嫁來台灣地區，嗣後離婚，並已逾居留期限，已強制
      遣返出境）位於屏東縣內埔鄉○○村○○路276 之25號2
      樓25室暫住，以便打工賺錢。迄於93年8 月10日，林文光
      復會同陳銀秀至屏東縣警察局內埔分局萬巒分駐所辦理流
      動人口登記，並致承辦員警在流動人口登記聯單之公文書
      上登載林文光與陳銀秀係夫妻之不實事項，足以生損害於
      警察機關對於流動人口之管理。嗣因承辦警員辦理流動人
      口登記後，發現陳銀秀並未居住於林文光住處，經於93年
      8 月19日上午10時50分許，通知林文光到案詢問，始查知
      上情，並扣得林文光提出載有「大陸之旅、婚姻仲介、10
      萬包成、任君挑選、包君滿意、甲○○」名片1 紙，嗣並
      由林文光配合聯絡稱警方要查戶口，始於同年月20日晚上
      8 時許，在屏東縣萬巒鄉○○村○○路40號前查獲陳銀秀
      。
二、案經屏東縣警察局內埔分局移送台灣屏東地方法院檢察署檢
    察官偵查起訴。
    理  由
一、訊之上訴人甲○○否認介紹林鳳玲與李良、陳銀秀與林文光
    辦理假結婚而使大陸女子林鳳玲與陳銀秀來台，辯稱：非我
    介紹林鳳玲、陳銀秀假結婚來台云云。惟查：
（一）上訴人甲○○於警訊中已坦承：「（問：李良與大陸女子
      林鳳玲結婚手續是否由你介紹認識及辦理手續﹖）答：李
      良是我介紹到大陸去的，大陸方面由大陸人士余愛國介紹
      並辦理手續」「李良是由我帶到大陸與余愛國會合後，由
      余愛國負責介紹林鳳玲跟李良認識並辦理結婚手續」「（
      問：李良到大陸辦理結婚手續是由余愛國負責，你在大陸
      上扮演何種角色﹖）答：我是李良台灣方面的介紹人」「
      （問：李良與林鳳玲的結婚是假結婚你是否知道﹖）答：
      我知道他們是假結婚」「（問：李良的假結婚你是否先前
      就知道﹖）答：我是之前就知道，因為我自己之前就是辦
      理假結婚，我在公園告訴李良辦理假結婚可以得到一筆錢
      」「（問：李良聽到辦理假結婚可以得到一筆錢是否就委
      託你介紹辦理假結婚﹖）答：是的」「（問：李良供稱他
      與林鳳玲的假結婚共得到了新台幣3 萬元的代價，扣除他
      在大陸上的花費新台幣5,000 元，餘新台幣2 萬5,000 元
      是否由你於李良返台後支付給他的，你是否有意見﹖）答
      ：是我支付給他的沒錯」「我知道林鳳玲與李良辦理假結
      婚是為了入境台灣非法工作」「我只是負責找尋本國男子
      當人頭老公，而從中得到介紹費用」「我從中得到新台幣
      1 萬元」等語不諱（見93年10月10日警訊筆錄）；上訴人
      甲○○於偵查中亦坦承：「（問：你有無介紹李良去大陸
      辦理假婚﹖）答：是」「（問：去大陸時你有無一起去﹖
      ）答：有」「（問：他結婚的對象林鳳玲是誰介紹的﹖）
      答：是我太太的朋友余愛國介紹的」「（問：你介紹李良
      去大陸假結婚可得到何代價﹖）答：介紹1 個可得到1 萬
      元」等語（見93年10月25日偵查筆錄）；核與証人即大陸
      女子林鳳玲於偵查中陳稱：「（問：你來台灣是真結婚還
      是假結婚﹖）答：是假結婚」「（問：你來台灣知道是假
      結婚如何處理﹖）答：我都不敢講」等語（見93年10月25
      日偵查筆錄），及証人李良於原審陳稱：承認去大陸假結
      婚使大陸女子林鳳玲來台等語相符（見原審卷第32頁審判
      筆錄）。又大陸地區女子林鳳玲已強制遣返出境，林鳳玲
      於偵查中之陳述依法自得採為証据。並有李良之結婚登記
      申請書、結婚公證書、結婚登記書、海基會證明書、戶籍
      謄本、身分證，及林鳳玲之旅行證申請書、大陸地區人民
      進入台灣地區保證書、李良委託書、林鳳玲旅行證林鳳玲
      流動人口登記聯單4 張、陳銀秀住處照片、甲○○、李良
      、林鳳玲入出境資料可稽，足見上訴人甲○○確有參與使
      大陸女子林鳳玲非法進入台灣地區等犯行，本院審理時証
      人李良翻異前詞改稱：是綽號「阿在」者介紹我去大陸假
      結婚，非甲○○介紹，因找不到「阿在」者，所以才說是
      甲○○介紹等語，是嗣後翻異迴護之詞，自不足採。
（二）上訴人甲○○於原審準備程序及審理中已坦承安排林文光
      至大陸地區，再由余愛國安排林文光與大陸女子陳銀秀辦
      理假結婚，再安排大陸女子陳銀秀來台等情不諱（見94年
      8 月8日 原審準備程序筆錄及審判筆錄，即原審卷第104
      、106 頁）；証人即大陸女子陳銀秀於偵查中亦陳稱：「
      （問：妳是與林文光假結婚嗎﹖）答：我那時只是想來台
      灣而已，並不是真的想與林文光結婚，只想來台灣打工」
      「（問：妳與林文光實際上並沒有婚姻關係﹖）答：是」
      「（問：妳有無與林文光發生性關係﹖）答：沒有」等語
      （見93年9 月22日偵查筆錄）；又大陸地區女子陳銀秀已
      強制遣返出境，陳銀秀於偵查中之陳述依法自得採為証据
      。又証人林文光於偵查中亦陳稱：「（問：你在大陸有與
      陳銀秀辦理結婚﹖）答：是，那是假結婚」「（你有申請
      陳銀秀來台灣嗎﹖）答：是仲介我結婚的那個人辦的」「
      （問：當初和陳銀秀辦理假結婚是誰介紹的﹖）答：是甲
      ○○介紹我當人頭的，是透過朋友介紹我才認識甲○○，
      剛開始我並不想當人頭，在92年8 月份甲○○又來找我，
      要求我當人頭，說要給我包括去大陸所有費用共3 萬元及
      另外給我1 萬2,000 元，我在1 星期後就答應，92年12月
      去大陸，去到那裏，有1 名大陸男子阿國給我2,000 元，
      並幫我安排假結婚的事」「（問：陳銀秀來台灣的相關資
      料是誰去辦的﹖）答：是甲○○託旅行社去辦的」「（問
      ：有無資料証明是甲○○介紹你與陳銀秀假結婚﹖）答：
      他給我1 張名片」等語（見93年9 月22日偵查筆錄）；証
      人林文光於原審審理時仍坦承與與大陸女子陳銀秀辦理假
      結婚，再安排大陸女子陳銀秀來台等情不諱（見94年5 月
      2 日原審準備程序筆錄及審判筆錄，即原審卷第24、32頁
      ），並有林文光之結婚公證書、結婚登記書、海基會證明
      書、戶籍謄本、陳銀秀旅行證申請書、大陸地區人民進入
      台灣地區保證書、旅行證及林文光委託書、陳銀秀流動人
      口登記聯單1 張、甲○○名片1 紙、陳銀秀住處照片張、
      林文光入出境資料，足見上訴人甲○○亦確有參與使大陸
      女子陳銀秀非法進入台灣地區等犯行。
    綜上所述，足見上訴人甲○○確有使大陸女子林鳳玲、陳銀
    秀非法進入台灣地區之犯行，其所辯係卸責之詞，不足採信
    ，其犯行已堪認定。
二、按連續犯實施中如法律有變更，其一部觸犯舊法，一部涉及
    新法時，應依最後行為時之新法處斷，並無行為後法律變更
    須比較新舊法適用之問題，此有最高法院93年度臺非字第27
    3 號判決要旨可資參照。查臺灣地區與大陸地區人民關係條
    例於92年10月29日業經修正公布，其中修正後之第79條所定
    之罰則由原規定之5 年以下有期徒刑、拘役或科或併科新臺
    幣50萬元以下罰金，提高為處1 年以上7 年以下有期徒刑，
    得併科新臺幣100 萬元以下罰金，並自92年12月31日起施行
    （行政院92年12月29日院臺秘字第0920069517號令）。上訴
    人甲○○第1 件使大陸女子林鳳玲非法進入臺灣地區之時間
    為92年12月13日，雖係在上開條例修正施行之前，惟上訴人
    甲○○第2 件使大陸女子陳銀秀非法入境臺灣地區之時間為
    93 年8月7 日，已在上開條例修正之後，上訴人先後2 次使
    大陸女子林鳳玲、陳銀秀非法進入臺灣地區之犯行有連續犯
    之裁判上1 罪關係（詳如後述），揆諸前揭說明，本件自應
    適用修正後之臺灣地區與大陸地區人民關係條例予以論科，
    不生新舊法比較問題。又按大陸地區人民非經主管機關許可
    ，不得進入臺灣地區，臺灣地區與大陸地區人民關係條例第
    10條第1 項定有明文；大陸地區人民，其父母、配偶或子女
    在臺灣地區設有戶籍者，得申請進入臺灣地區探親，大陸地
    區人民進入臺灣地區許可辦法第3 條第1 項第3 款亦有明文
    。上訴人為使大陸地區人民林鳳玲、陳銀秀得依據上開規定
    入境臺灣地區，以徒具外觀合法形式之結婚，由林鳳玲、陳
    銀秀以探親為由申請來臺，藉以規避對大陸地區人民進入臺
    灣地區之管制，惟實質上形同以非法手段使大陸地區人民進
    入臺灣地區（最高法院92年度臺上字第40號判決意旨參照）
    。次按戶籍登記簿為戶政機關之公務員職務上所掌之公文書
    ，戶政機關對於李良與大陸女子林鳳玲是否夫妻關係，並無
    實質審查權。上訴人甲○○安排李良與林鳳玲辦理假結婚後
    ，由李良先持辦理戶籍登記之相關文件至戶政機關辦理結婚
    登記，使該管公務員將李良與林鳳玲結婚之不實事項登載於
    戶籍登記簿，並據以核發戶籍謄本，足生損害於戶籍機關管
    理戶籍資料及人民身分關係之正確性；又使分駐所警員辦理
    對保時，將「林文光與陳銀秀係夫妻關係」之不實之事項登
    載於公文書即該保證書之簽註意見欄上及為流動人口登記，
    足以生警察機關對大陸地區人士來台管理之正確性；再先後
    委由不知情之旅行社持上開登載不實之戶籍謄本向入出境管
    理局申請林鳳玲、陳銀秀入境之旅行證而行使之，致該管公
    務員誤發林鳳玲、陳銀秀之旅行證，足生損害於入出境管理
    局對於大陸地區人民進入臺灣地區管理之正確性，使林鳳玲
    、陳銀秀得以持上開旅行證非法進入臺灣地區，核上訴人甲
    ○○上開所為，係犯刑法第216 條、第214 條之行使使公務
    員登載不實公文書罪，及違反臺灣地區與大陸地區人民關係
    條例第15條第1 款不得使大陸地區人民非法進入臺灣地區之
    規定，應依同條例第79條第1 項處斷。上訴人甲○○與李良
    、林鳳玲、與林文光、陳銀秀間，就前開行使使公務員登載
    不實公文書犯行；上訴人甲○○與李良、林文光及大陸成年
    人余愛國間，就前開非法使大陸地區人民進入臺灣地區之犯
    行，分別有犯意聯絡及行為分擔，均為共同正犯。另上訴人
    甲○○委由不知情之旅行社業者代為向海基會申請結婚公證
    書之驗證，及分別委由不知情之黃俊淵、張莉莉向入出境管
    理局行使登載不實之戶籍謄本而申請林鳳玲、陳銀秀入境之
    旅行證，則上訴人甲○○應為非法使大陸地區人民進入臺灣
    地區犯行及行使使公務員登載不實公文書犯行之間接正犯，
    公訴人漏未論述間接正犯，亦有未洽。上訴人甲○○使公務
    員登載不實事項於公文書後，復持該公文書加以行使，使公
    務員登載不實之低度行為應為行使之高度行為所吸收，不另
    論罪。上訴人甲○○先後2 次使大陸地區人民非法進入臺灣
    地區及多次行使使公務員登載不實公文書之犯行，時間緊接
    ，手法相同，觸犯構成要件相同之罪名，顯係各基於概括犯
    意反覆為之，均為連續犯，應依刑法第56條之規定各論以1
    罪。上訴人甲○○所犯刑法之行使使公務員登載不實公文書
    罪及臺灣地區與大陸地區人民關係條例第79條第1 項之罪間
    ，有方法目的之牽連關係，依刑法第55條之規定，應從一重
    依臺灣地區與大陸地區人民關係條例第79條第1 項之違反不
    得使大陸地區人民非法進入臺灣地區規定處斷。上訴人甲○
    ○曾於民國90年間，因犯賭博罪，經台灣屏東地方法院以90
    年度潮簡字第233 號判處有期徒刑3 月確定，於90年11月6
    日易科罰金執行完畢之事實，業經上訴人陳明，並有臺灣高
    雄地方法院檢察署刑案資料查註錄表可稽，其於前開有期徒
    刑執行完畢後，5 年以內再犯有期徒刑以上刑之本罪，為累
    犯，應依法加重其刑。
三、原審予以論科，固非無見，惟查本件上訴人甲○○委由不知
    情之業者代為向海基會申請結婚公證書之驗證，及分別委由
    不知情之黃俊淵、張莉莉向入出境管理局行使登載不實之戶
    籍謄本而申請林鳳玲、陳銀秀入境之旅行證，則上訴人甲○
    ○應為非法使大陸地區人民進入臺灣地區犯行及行使使公務
    員登載不實公文書犯行之間接正犯，原審未論以間接正犯，
    尚有未洽，上訴人甲○○上訴翻異前詞否認犯罪，雖無理由
    ，惟原判決既有可議，自應予撤銷改判。審酌上訴人甲○○
    以替人辦理與大陸地區人民假結婚之方式，使大陸地區人民
    非法入境臺灣，已影響國家對於戶政、管理大陸人士來臺事
    務之正確性，對社會造成隱藏潛在之危險，使有心非法潛入
    臺灣地區之大陸地區人民遂行其意謀，對於我國之國家安全
    、社會治安之影響尤深，其犯罪動機、目的、手段等一切情
    狀，量處有期徒刑1 年6 月。扣案之載有「大陸之旅、婚姻
    仲介、10萬包成、任君挑選、包君滿意、甲○○」名片1 紙
    係上訴人甲○○交予林文光，用以媒介假結婚使大陸女子來
    台犯罪使用之物，且名片交付後已屬共犯林文光所有，並依
    刑法第38條第1 項第2 款宣告沒收。
據上論結，應依刑事訴訟法第369 條第1 項前段、第364 條、第
299 條第1 項前段，臺灣地區與大陸地區人民關係條例第79條第
1 項、第15條第1 款，刑法第11條前段、第28條、第56條、第21
6 條、第214 條、第55條、第38條第1 項第2 款，罰金罰鍰提高
標準條例第1 條前段，判決如主文。
本案經檢察官陳國全到庭執行職務。
中　　華　　民　　國　　94　　年　　11　　月　　22　　日
                  刑事第六庭    審判長法  官  王憲義
                                      法  官  李璧君
                                      法  官  張盛喜
以上正本證明與原本無異。
如不服本判決應於收受本判決後10日內向本院提出上訴書狀，其
未敘述上訴理由者，並得於提起上訴後10日內向本院補提理由書
狀（均須按他造當事人之人數附繕本）「切勿逕送上級法院」。
中　　華　　民　　國　　94　　年　　11　　月　　23　　日
　　　　　　　　　　　　　　　　　　　書記官  林明威
附錄本判決論罪科刑法條：
臺灣地區與大陸地區人民關係條例第15條第1 款下列行為不得為
之：
一使大陸地區人民非法進入臺灣地區。
臺灣地區與大陸地區人民關係條例第79條第1 項違反第15條第1
款規定者，處1 年以上7 年以下有期徒刑，得併科新臺幣100 萬
元以下罰金。
中華民國刑法第216條
行使第210 條至第215 條之文書者，依偽造、變造文書或登載不
實事項或使登載不實事項之規定處斷。
中華民國刑法第214條
明知為不實之事項，而使公務員登載於職務上所掌之公文書，足
以生損害於公眾或他人者，處3 年以下有期徒刑、拘役或500 元
以下罰金。
